【裁判字號】    98,訴,2464
【裁判日期】    981225
【裁判案由】    損害賠償
【裁判全文】
臺灣臺中地方法院民事判決  98年度訴字第2464號
原      告  乙○○
訴訟代理人  熊賢祺  律師
被      告  丙○○
            甲○○
上列當事人間請求損害賠償事件，本院於民國98年12月7 日言詞
辯論終結，判決如下：
    主      文
原告之訴及假執行之聲請均駁回。
訴訟費用由原告負擔。
    事實及理由
一、原告主張：
(一)被告丙○○、甲○○及綽號「小林」之年籍姓名不詳之成年
    人士等3 人，共同基於偽造文書之犯意聯絡及行為分擔，共
    組販賣偽造各類學歷證件集團，先由丙○○於民國（下同）
    96 年至97年間某時，或自桃園縣中壢市某處，以每枚新臺
    幣（下同）1000元至1500元之代價，委由不知情之人士刻印
    學校之大印及各校負責人印章，或以每枚人民幣50元、60元
    之代價，自大陸地區年籍姓名不詳之共犯處購得機關或學校
    之鋼印後，另在臺北市○○○路某印刷廠，委由不知情之印
    刷人員設計影印各機關、學校之空白證書。被告丙○○、甲
    ○○則分別在報紙分類廣告中，刊登：「學經歷專辦高中專
    技大學碩博士」、「學歷升級幫助您順利找工作升學」之廣
    告，並留下行動電話門號0000000000、0000000000、
    0000000000 、0000 000000號，供欲購買不特定偽造學歷證
    件之人聯繫。
(二)原告無意間在報紙上看到上揭分類廣告，因好奇打電話詢問
    ，一位自稱何先生（即被告丙○○）慫恿原告購買證書，原
    告心想可放在家中向母親炫耀，遂答應與被告等人碰面。購
    買日期：96年12月10日，交付時間：96年12月17日，交付地
    點：臺中市新光三越百貨公司大門口處。原告先交付17萬元
    予被告丙○○，復於96年12月17日取得偽造證書後，再交付
    28萬元。嗣原告發現購買之護理人員高考及格證書無法使用
    ，自稱劉先生（即被告甲○○）聯繫原告，稱可製作可使用
    之證書，原告遂分別於96年12月18日交付55萬元、97年1 月
    14日交付20萬元、97年1 月17日在彰化銀行西屯分行匯款20
    萬元至被告甲○○指定之上海銀行龍山分行00000000000000
    號帳戶。偽造證書所得金額140 萬元，由被告丙○○分得90
    萬元，被告甲○○分得50萬元。後來中華電信警察蒐證時，
    表示其係詐騙集團，原告始知受騙上當。被告等人之犯行業
    經臺灣高雄地方法院檢察署檢察官為緩起訴處分。
(三)本件被告等人共同對原告施以詐術，使原告陷於錯誤，而交
    付140 萬元，受有財產上損害，核係因故意不法侵害原告權
    利，亦屬故意以背於善良風俗之方法，加損害於原告，依民
    法第184 條之規定，被告等人自應對原告負擔連帶損害賠償
    責任等語。並聲明：被告應連帶給付原告140 萬元，及自起
    訴狀繕本送達翌日至清償日止，按年息百分之5 計算之利息
    ，並願供擔保，請求宣告假執行。
二、被告則以：
(一)原告本來只有護士的證照，其為了要找到好一點的工作，向
    被告購買護理師的證照，後來又表示要開設安養院，原告還
    主動告知被告開設安養院需要哪些證照，在交付相關證照後
    ，還糾正被告製作的方式跟真的證照有出入，需要修改。原
    告雖交付140萬元的代價給被告，惟原告都知道這些證照假
    的，原告還有提供相關證照的影本給被告參考製作，故被告
    沒有施以詐術使原告陷於錯誤。
(二)被告向原告收取費用較高的原因係，原告要求的證照和其他
    被害人不同，被告需要另外製作版本，且原告要求製作的不
    止1份，且要求製作4份。況原告亦係刑案中偽造文書之共犯
    ，且被告的不法所得亦須繳納國庫，如須再賠償原告，被告
    無法負擔等語置辯。並聲明：原告之訴及假執行之聲請均駁
    回。
三、爭點整理：
(一)不爭執事項：
  1.被告2 人因販賣偽造之學歷等證書行為，原告因購買該學歷
    等證書行為，均遭臺灣高雄地方法院檢察署為緩起訴處分，
    被告2人所獲不法所得並應繳納國庫。
  2.原告因向被告2 人購買該學歷等證書，支付140 萬元（詳如
    原告起訴狀之交款過程）。
(二)爭執事項：
    原告依侵權行為（民法第184 條第1 項前、後段及第185 條
    第1 項等規定）請求被告2人連帶給付140萬元，是否有理？
四、法院之判斷：
(一)按為行使基於侵權行為之損害賠償請求權，有主張自己不法
    之情事時，例如擬用金錢力量，使考試院舉行之考試發生不
    正確之結果，而受他人詐欺者，是其為此不法之目的所支出
    之金錢，則應適用民法第180條第4款前段之規定，認為不得
    請求賠償，最高法院56年台上字第2232號判例意旨可資參照
    。次按請求人之一方既有不法之情事，已為法律所不容於先
    ，如仍許其得請求他方賠償其損害，無異助長請求人一方不
    法原因事實之發生及擴大，自為法律所不許，最高法院83年
    台上第2347號裁判意旨參照。又按民法第180條第4款規定，
    因不法原因而為給付者，不得請求返還，所謂不法原因係指
    給付之原因違反公共秩序或善良風俗而言，最高法院81年度
    台上字第742號裁判參照。申言之，因違反公序良俗之不法
    原因而為給付者，其行為既顯有背於公序良俗，而具有不法
    性，自非侵權行為之「被害人」，不符合侵權行為之要件。
    否則是否謂吸毒者若購買到純度不足之毒品，其亦可向販毒
    者主張侵權行為，請求返還買賣價金？當為法所不許，其理
    甚明。
(二)經查，本件原告向被告2 人購買偽造之護理師證照及大學學
    歷證明等證照，而交付140 萬元一情，業經原告提出臺灣高
    雄地方法院檢察署檢察官緩起訴處分書1 份在卷可憑，復為
    兩造所不爭執，堪信為真。被告2人偽造文書之犯行，固不
    足取，然原告既無通過護理師高考及格，亦無實際就讀大學
    而取得畢業證書，則原告購買上開學經歷證照，自應得知上
    開學經歷證書均係屬偽造，況原告到庭亦自承其向被告購買
    護理師證書、大學學歷證明，當時其並沒有這方面的學經歷
    等語甚明，可見原告明知上開學經歷證書係屬偽造，卻仍向
    被告2人購買，則原告之行為，應亦已構成刑法第212條之偽
    造特種文書罪，臺灣高雄地方法院檢察署檢察官緩起訴處分
    書亦同此認定，此有上開緩起訴處分書在卷可資佐參，原告
    及被告等人之此類犯罪行為均屬違反公序良俗之行為甚明。
    雖原告主張：被告等人共同對原告施以詐術，使原告陷於錯
    誤，而交付140萬元，受有財產上損害，核係因故意不法侵
    害原告權利，亦屬故意以背於善良風俗之方法，加損害於原
    告，依民法第184條之規定，被告等人自應對原告負擔連帶
    損害賠償責任云云，然查，按護理師證照須經高考及格始能
    取得；大學學歷證明亦須考取大學，並研修相當之學分，始
    能取得大學畢業證書，原告購買系爭偽造學歷等證件之時既
    無護理師及大學之學經歷，而仍向被告2人購買護理師證書
    及大學學歷證明，則被告2人自無施以詐術之行為，且原告
    亦無因陷於錯誤而交付140萬元之情事，本件自無由成立民
    法第184條第1項前段之侵權責任之可言。又查，本件原告為
    購買上開證照而交付14 0萬元之對價，此犯罪行為係屬違反
    公序良俗之行為，已見前述，亦屬不法原因之給付，揆諸首
    揭說明，原告自非侵權行為所保護之「被害人」。準此，本
    件亦無民法第184條第1項前段、後段及第185條第1項規定之
    適用，是以原告之主張，委無可採。
(三)綜上所述，本件原告雖主張被告2人應負侵權行為責任，惟
    被告2人均無施以詐術使原告陷於錯誤之情事，且原告於其
    所主張事實中，亦存有自己不法之情事，依法原告即不得請
    求侵權行為之賠償。從而，原告依民法第184條第1項前段、
    後段及第185條第1項之規定，請求被告2人連帶損害賠償140
    萬元，應無理由，不應准許。而原告陳明願供擔保聲請宣告
    假執行部分，因本訴經敗訴駁回，其假執行之聲請，已失所
    依附，應併予駁回。
五、本件事證已臻明確，兩造其餘攻擊防禦方法及舉證，經審酌
    後核與判決結果無影響，爰不逐一論述，附此敘明。
六、訴訟費用負擔之依據：民事訴訟法第78條。
中    華    民    國    98    年    12    月    25    日
                  民事第四庭    法  官  張國華
以上正本係照原本作成
如對本判決上訴，須於判決送達後20日內向本院提出上訴狀
中    華    民    國    98    年    12    月    25    日
                                書記官  王麗麗


司法院資訊處製作；財團法人民間司法改革基金會備份。
